臺灣高雄地方法院刑事判決　　　　　　 95年度交訴字第256號
公　訴　人　臺灣高雄地方法院檢察署檢察官
被　　　告　戊○○
　　　　　　甲○○
選任辯護人　侯重信律師
上列被告因業務過失致死案件，經檢察官提起公訴（95年度偵字
第9461號），本院判決如下：
    主    文
戊○○犯業務過失致人於死罪，處有期徒刑參月，如易科罰金，
以銀元佰元即新台幣玖佰元折算壹日。
甲○○無罪。
    事    實
一、戊○○係郁勝環保公司（下稱郁勝公司）僱用之環保車司機
    ，為從事駕駛業務之人；於民國95年3 月27日上午9 時40分
    許，駕駛車號Z2-995號環保車沿高雄市○○路由南往北行駛
    時，明知設有禁止臨時停車標誌、標線處所不得臨時停車，
    而依當時情形，又無不能注意之情事，竟疏於注意，貿然於
    劃有禁止臨時停車標線之高鳳路22之4 號慢車道前臨時停車
    ；致其環保車左後車尾，於同日上午9 時45分許，為騎乘車
    號BAS-476 號重型機車，沿高鳳路由南往北行駛，因慢車道
    為環保車佔用，不得不將機車騎至快車道，而連人帶車倒地
    之吳素貞自後撞及，吳素貞身體因而彈至快車道，而遭行經
    該處由甲○○駕駛之油罐車右後輪輾斃。戊○○在員警前往
    處理事故時，即主動表明其為肇事行為人而自首。
二、案經高雄市政府警察局小港分局報請臺灣高雄地方法院檢察
    署檢察官偵查起訴。
    理    由
壹、程序部分：
一、按被告以外之人於審判外之陳述，雖不符前4 條之規定，而
    經當事人於審判程序同意作為證據，法院審酌該言詞陳述或
    書面陳述作成時之情況，認為適當者，亦得為證據，刑事訴
    訟法第159 條之5 定有明文；故當事人如於審判程序表示同
    意該等傳聞證據可作為證據，除法院認該傳聞證據欠缺適當
    性外，自可承認其證據能力。
二、經查，關於目擊證人乙○○之證述、道路交通事故現場圖、
    事故調查報告表(一)、(二)、談話紀錄表等屬於審判外陳述之傳
    聞證據，公訴人、被告戊○○、甲○○於審判程序均同意作
    為證據，且經本院審酌該證據作成情況均無不適當之情形，
    是依上開規定，認得作為本案證據。
貳、有罪部分：
一、訊據被告戊○○對於前揭事實坦承不諱，核與目擊證人乙○○之證述相符，並有道路交通事故現場圖、事故調查報告表
    (一)、(二)、談話紀錄表、高雄市政府警察局95年4 月27日高市
    警鑑字第0950028385號鑑驗書各1 份（下稱高雄市政府警察
    局鑑驗書）、現場照片16張在卷足稽；而被害人吳素貞確因
    本件事故死亡，業經臺灣高雄地方法院檢察署檢察官會同法
    醫師相驗屬實，有卷附相驗屍體證明書、驗斷書各1 份可憑
    。按設有禁止臨時停車標誌、標線處所不得臨時停車，道路
    交通安全規則第111 條第1 項第3 款定有明文。被告戊○○
    對於前揭規定自無法諉為不知，且依當時客觀情狀，及其智
    識、能力，均無不能注意之情事，竟疏為注意，任意違規停
    車以致肇事，致被害人吳素貞死亡，被告戊○○顯有過失甚
    明，而高雄市政府交通局車輛行車事故鑑定委員會亦同此認
    定，有該會95年5 月6 日高市車鑑字第0950002139號鑑定意
    見書可參（下稱行車事故鑑定委員會鑑定意見書）；雖被害
    人於本件事故之發生亦有未注意車前狀況之過失，然並不因
    此抵銷或減免被告戊○○之過失責任。另被害人係因本件事
    故致生死亡結果，該結果與被告戊○○之過失行為間，即存
    有相當因果關係。
二、被告行為後如附表編號、所示之刑法法條業經變更，並
    於95年7 月1 日施行，經如附表所示比較結果，裁判時法並
    未較為有利，從而依刑法第2 條第1 項規定，自應適用行為
    時法，亦即修正前法。按刑法上所謂業務，係指個人基於其
    社會地位繼續反覆所執行之事務，其主要部分之業務固不待
    論，即為完成主要業務所附隨之準備工作與輔助事務，亦應
    包括在內，最高法院71年度台上字第1550號判例參照。查被
    告戊○○係郁勝公司僱用之司機，為從事業務之人，其於駕
    駛環保車臨時停車時，因過失致被害人吳素貞發生事故因而
    死亡，核其所為，係犯刑法第276 條第2 項之業務過失致死
    罪；又被告戊○○在員警前往處理事故時，即主動表明其為
    肇事行為人一節，已經被告戊○○於警詢陳明，並有道路交
    通事故調查報告表(二)在卷可佐，足認被告係對於未發覺之犯
    罪自首而接受裁判，應依修正前刑法第62條前段規定減輕其
    刑。
三、爰審酌被告戊○○有違規停放環保車之業務過失，並佔用慢
    車道，導致被害人不得不將機車騎至快車道，因而連人帶車
    倒地，造成本案交通事故之發生及被害人死亡，惟被害人人
    車倒地滑行後撞及環保車左後車尾，亦為該結果發生之原因
    ，且被告犯罪後即自首，並坦承犯行，深具悔意，雖願賠償
    被害人家屬，然尚未達成和解，及被告之素行、過失情節、
    程度等一切情狀，量處如主文所示之刑，並依附表編號所
    示比較新舊法結果，適用修正前刑法第41條第1 項前段規定
    ，諭知易科罰金之折算標準，以示懲儆。
參、無罪部分：
一、公訴意旨另以：被告甲○○係中國石油股份有限公司（下稱
    中油公司）僱用之油罐車司機，為從事駕駛業務之人；於95
    年3 月27日上午9 時45分許，駕駛ZW-377號油罐車沿高雄市
    ○○路由南往北快車道行駛時，疏未注意車前狀況及行車速
    度在市區道路，時速不得超過40公里，且在未保持安全距離
    之情況下，猶以時速60至70公里之速度行經上開都市道路，
    而不慎與因慢車道為環保車佔用，不得不將BAS-476 號重機
    車騎至快車道之被害人吳素貞發生擦撞，致其人車倒地後再
    撞及被告戊○○環保車左後車尾；並因甲○○所駕駛之車輛
    速度過快，被害人不及爬起故遭該油罐車右後輪輾過其頭部
    而當場死亡；因認被告甲○○涉有刑法第276 條第2 項之業
    務過失致死罪嫌云云。
二、按犯罪事實應依證據認定之，無證據不得認定其犯罪事實；
    不能證明被告犯罪者，應諭知無罪之判決，刑事訴訟法第15
    4 條第2 項、第301 條第1 項分別定有明文。又認定犯罪事
    實所憑之證據，雖不以直接證據為限，間接證據亦包括在內
    ；然而無論直接或間接證據，其為訴訟上之證明，須於通常
    一般之人均不致有所懷疑，而得確信其為真實之程度者，始
    得據為有罪之認定，倘其證明尚未達到此一程度，而有合理
    之懷疑存在時，事實審法院復已就其心證上理由予以闡述，
    敘明其如何無從為有罪之確信，因而為無罪之判決，尚不得
    任意指為違法，最高法院76年台上字第4986號判例可資參照
    。
三、公訴人認被告甲○○涉有業務過失致死罪嫌，係以證人乙○○之證述、被告甲○○之供述、道路交通事故現場圖、事故
    調查報告表(一)、(二)、談話紀錄表、相驗屍體證明書、驗斷書
    、高雄市政府警察局鑑驗書、行車事故鑑定委員會鑑定意見
    書各1 份、現場照片16張為其論據。訊據被告甲○○堅詞否
    認有何業務過失致死犯行，辯稱：我駕車行經事故發生處前
    ，被害人機車未曾出現在我前方，我沒有超車行為，也沒有
    與她發生碰撞，不知被害人機車為何會倒地等語。經查：
  (一)被告甲○○於上開時、地，駕駛油罐車沿高雄市○○路由南
    往北快車道超速行駛，適有被害人騎乘重機車於該路段同向
    行駛，因倒地身體彈至快車道，而為被告甲○○駕駛之油罐
    車右後輪輾斃等情，業據被告甲○○所自承，復有相驗屍體
    證明書、驗斷書、高雄市政府警察局鑑驗書、行車速率圓盤
    表各1 份附卷可稽，堪信為真實。
  (二)公訴人雖認被害人倒地係因與被告甲○○油罐車發生碰撞所
    致，且依警卷所附編號2 、4 至6 ，及現場編號7 照片（見
    警卷第28至30、48頁），可看出油罐車分別於右前輪、右側
    擋泥板、護桿處擦痕；惟證人即高雄市政府交通大隊第八分
    隊員警丙○○已到庭證稱：我無法確定油罐車3 處新擦撞痕
    跡是否係與被害人機車碰撞所致，亦無法從機車高度與擦痕
    位置比較得知等語（見院卷第88頁），核與事故調查報告表
    (二)之記載，與證人即高雄市政府警察局小港分局偵查隊鑑識
    小組員警吳永欽所證：我到現場時沒有發現機車與油罐車之
    間有明顯撞擊痕跡，但在油罐車前輪輪胎有發現擦撞痕，然
    不確定是否就是兩車接觸所造成的等語均相符（見警卷第22
    頁、院卷第90頁），而目擊證人乙○○亦稱：沒有看到兩車
    是否發生碰撞等語（見警卷第11頁、院卷第96頁），被告甲○○復堅詞否認兩車曾有碰撞發生。可見依卷內現存證據，
    尚無從認定兩車確有發生碰撞之情事。
  (三)關於被害人機車倒地之原因，既無法證明兩車有碰撞發生，
    已如前述，即無法認定係因被告甲○○駕車撞及被害人機車
    所致，故此項因素自應予以排除。然是否係因被告甲○○行
    車殊未注意車前狀況或殊未注意與被害人機車併行之間隔所
    致？
    1.證人乙○○於警、偵、院訊均證稱：我只有看到被害人倒
      地而被油罐車碾過的瞬間，至於之前兩車行進狀況、被害
      人行駛車道、倒地原因，我均不清楚等語（見警卷第11頁
      、偵卷第16頁、院卷第94、95頁）；被告甲○○亦稱：被
      害人機車未曾出現在我前方等語；卷內復缺乏證據足以認
      定死亡事故發生前兩車行進相對位置。是以，本件並無法
      確認「兩車是否曾處在併行，且被告甲○○當時係能注意
      應採取保持適當間隔之安全措施情況，而猶未為之」；或
      「被害人機車曾行駛於油罐車前方，而被告甲○○行進間
      有未注意車前狀況」等情。換言之，既無從認定「兩車曾
      發生碰撞」，又無法確定「之前兩車行進相對位置」，皆
      如前述，即無法排除兩車車身行進間雖有重疊（併行），
      但被害人機車自始即行駛於油罐車後側之可能（例如：油
      罐車先起步，然之後兩車以等速前進，故機車始終位於油
      罐車後側）；或兩車車身根本未併行，被害人機車係行駛
      於油罐車後方之可能。而在上述無以排除之可能情形下，
      被告甲○○即無從注意而保持適當間隔，亦難認其有何公
      訴人所指之過失可言。
    2.況被害人機車係於快車道處倒地，有道路交通事故現場圖
      所示起端位在快車道之刮地痕（見警卷第20頁），及證人
      吳永欽所稱：依交通隊鑑識報告認為刮地痕是機車倒地造
      成的等語可憑（見院卷第91頁）；而公訴人亦認被害人機
      車原本行駛於高鳳路南往北之慢車道，係見前方之慢車道
      為被告戊○○環保車佔用，才不得不駕車切入快車道。則
      在此種情形及前述兩車動向不明之情形下，導致被害人機
      車倒地之原因，亦無法排除係被害人機車甫切入快車道時
      ，係「因自己本身或外在客觀環境致重心不穩」或「自行
      撞擊油罐車車尾」或「其他原因」而倒地之可能；此時，
      縱然被告甲○○駕車確有超速之事實，亦難認此項過失與
      被害人機車倒地間有何相當因果關係存在。
    3.雖警詢筆錄有關於乙○○稱「被害人機車位在油罐車前方
      」之記載（見警卷第11頁），然此已與其前述一貫之證詞
      相違，乙○○復於審理時澄清謂：我不知道警詢筆錄為何
      會這麼記載，但我現在記得很清楚，我看到的時點是被害
      人已經倒在快車道上，倒在油罐車中間，被油罐車後輪壓
      過，我沒有看到重機車在油罐車前方等語（見院卷第97頁
      ）；參以乙○○係主動追擊被告甲○○返回現場之證人，
      與被告甲○○、被害人均素昧平生，並無迴護被告甲○○
      之必要及可能，顯見該上開相異之警詢筆錄記載並非乙○○之真意，自不足採信。
    4.綜上，既無法排除被告甲○○過失以外之其他前述亦可能
      造成被害人人車倒地之因素；則被害人人車雖確有倒地之
      事實，且被害人倒地時間前後，亦恰巧有被告甲○○駕駛
      油罐車經過，然既無法排除其他原因力存在之可能，即無
      法達到通常一般人均不致有所懷疑，均可得到「被害人人
      車倒地係被告甲○○過失造成」之確信，而仍有合理之懷
      疑存在，自無從認定被害人人車倒地，係因公訴人所指被
      告甲○○上開之過失所致。
  (四)又行車事故鑑定委員會鑑定意見書雖認定本件事故發生主因
    ，係被告甲○○超車未保持安全間隔所致（見偵卷第41、42
    頁），然並無證據證明被害人機車原先係行駛於油罐車前方
    ，已如前述；而證人乙○○亦稱：我沒有看到油罐車有超車
    的行為等語（見院卷第96、97頁）。是該鑑定意見基於油罐
    車「有超車行為」之不正確事實，而得出被告甲○○於本件
    事故之發生有主要原因力之結論，即無從採信。
四、綜上所述，依公訴人所提出之證據，尚不足以證明被告甲○○對於被害人吳素貞倒地具有原因力，而可認定被告甲○○
    對被害人死亡之結果有何過失，自難遽以上開罪名論處。此
    外，復查無其他積極事證堪認被告甲○○有公訴人所指之犯
    行，既不能證明其犯罪，自應為被告甲○○無罪之諭知。
五、被告甲○○雖聲請將本件事故再送高雄市政府車輛行車事故
    覆議鑑定委員會鑑定；然本院審酌上述事證，已足認被告並
    無公訴人所認業務過失致死罪嫌，爰不予送請鑑定，附此敘
    明。
據上論斷，應依刑事訴訟法第299 條第1 項前段、第301 條第1
項、刑法第2 條第1 項前段、第276 條第2 項，修正前刑法第62
條前段、第41條第1 項前段，罰金罰鍰提高標準條例第1 條前段
、刪除前罰金罰鍰提高標準條例第2 條，現行法規所定貨幣單位
折算新臺幣條例第2 條，判決如主文。
本案經檢察官丁○○到庭執行職務。
中　　華　　民　　國　　96　　年　　3 　　月　　27　　日
                  交通法庭  審判長法  官  黃建榮
                                  法  官  譚德周
                                  法　官  洪珮婷
以上正本證明與原本無異。
如不服本判決，應於收受送達後10日內向本院提出上訴書狀。
中　　華　　民　　國　　96　　年　　3 　　月　　27　　日
　　　　　　　　　　　　　　　　　書記官  賴朱梅
┌───────────────────────────────────────────────┐
│附表：                                                                                        │
├──────┬─────────────┬─────────────┬───────┬────┤
│相關變更條文│行為時法（下稱舊法）之內容│裁判時法（下稱新法）之內容│比  較  理  由│備    註│
├──────┼─────────────┼─────────────┼───────┼────┤
│【罰金刑下│罰金：（銀元）1 元以上。  │罰金：新臺幣1000元以上，以│罰金刑之下限，│舊法有利│
│限變更】刑法│                          │百元計算。                │由銀元10元（亦│。      │
│第33條第5 款│                          │                          │經提高）即新臺│        │
│            │                          │                          │幣30元，提高為│        │
│            │                          │                          │新臺幣1000元  │        │
├──────┼─────────────┼─────────────┼───────┼────┤
│【自首減刑│對於未發覺之罪自首而受裁判│對於未發覺之罪自首而受裁判│規定之更改雖屬│舊法有利│
│規定變更】修│者，減輕其刑。            │者，得減輕其刑。          │刑罰裁量事項，│。      │
│正前刑法第62│                          │                          │惟已影響行為人│        │
│條前段→現行│                          │                          │刑罰法律效果，│        │
│刑法第62條前│                          │                          │應屬法律變更範│        │
│段          │                          │                          │籌。而修正前之│        │
│            │                          │                          │規定為「必」減│        │
│            │                          │                          │自較修正後規定│        │
│            │                          │                          │之「得」減為有│        │
│            │                          │                          │利。          │        │
├──────┼─────────────┼─────────────┼───────┼────┤
│【易科罰金│犯最重本刑為5 年以下有期徒│犯最重本刑為5 年以下有期徒│易科罰金折算標│舊法有利│
│折算標準變更│刑以下之刑之罪，而受6 個月│刑以下之刑之罪，而受6 個月│準由銀元300 元│。      │
│】修正前刑法│以下有期徒刑或拘役之宣告…│以下有期徒刑或拘役之宣告者│即新臺幣900 元│        │
│第41條第1 項│得以（銀元，下同）1 元以上│，得以新臺幣1000元、2000元│，提高為以新臺│        │
│前段、修正前│3 元以下折算1 日，易科罰金│或3000元折算1 日，易科罰金│幣1000元、2000│        │
│罰金罰鍰提高│。依刑法第41條易科罰金…就│。                        │元或3000元折算│        │
│標準條例第2 │其原定數額提高為100 倍折算│                          │1 日。        │        │
│條→現行刑法│1 日；法律所定罰金數額未依│                          │              │        │
│第41條第1 項│本條例提高倍數，或其處罰法│                          │              │        │
│前段        │條無罰金刑之規定者，亦同。│                          │              │        │
└──────┴─────────────┴─────────────┴───────┴────┘
附錄本判決論罪之法條：
中華民國刑法第276 條第2 項
從事業務之人，因業務上之過失犯前項之罪者，處5 年以下有期
徒刑或拘役，得併科3 千元以下罰金。
